【裁判字號】    94,家簡,7
【裁判日期】    950124
【裁判案由】    分割遺產
【裁判全文】
臺灣臺北地方法院民事判決               94年度家簡字第7號
原      告  己○○
被      告  戊○○
            丁○○
上  一  人
訴訟代理人  乙○○
上二人共同
訴訟代理人  丙○○
被      告  庚○○
法定代理人  甲○○
上列當事人間請求分割遺產事件，本院於民國95年1 月10日言詞
辯論終結，判決如下：
    主  文
兩造公同共有被繼承人辛○○○所遺在新店雙城郵局之存款新台
幣782,748 元准予分割。分割方法為前開存款兩造每人按應繼分
各分得1/4 即新台幣195,687元。
原告其餘之訴駁回。
訴訟費用由被告負擔3/10，餘由原告負擔。
    事實及理由
壹、程序部分：原告起訴時聲明「被告丁○○、戊○○應共同賠
    償原告新台幣496,985 元，及自民國94年6 月7 日起至清償
    日止，按週年利率百分之五計算之利息。」，其事實及理由
    則謂「被告丁○○、戊○○等人一直故意隱匿且扣住所有遺
    產並揚言不處理遺產分割事宜，故向鈞院提起遺產分割之訴
    訟。」等語，經本院闡明後原告主張本件係依民法第1164條
    規定，請求被繼承人分割遺產（見本件第19頁即94年9 月22
    日筆錄），而新台幣（以下同）496,985 元乃遺產分割後，
    原告應分割之金額，原告訴之聲明為「請求分割遺產。遺產
    範圍：活期存款782,748 元及支票共計1,545,996 元。現金
    二十萬元是母親生活費，不算入遺產中。」等語。
貳、原告起訴主張：
  一被繼承人辛○○○於92年6 月20日死亡，其配偶蕭佳城已於
    91年3 月23日死亡，被繼承人辛○○○育有三名子女即原告
    、被告戊○○、丁○○及長子蕭和宗，其中蕭和宗先於被繼
    承人死亡，蕭和宗與訴外人甲○○育有一子即被告庚○○，
    故蕭和宗之應繼財產依法被告庚○○代位繼承。被繼承人辛○○○之遺產合計2,528,744 元，其明細如下：
    (一)支票五張（票號：j0000000號、j0000000號、j0000000號
      、j0000000號、j0000000號），金額合計1,545,996 元。
    (二)依被繼承人辛○○○生前告知原告，其有現金20萬元。
    (三)郵局存款782,748 元。
  二前項五張支票其中j0000000號、j0000000號、j0000000號、
    j0000000號等四張，金額合計1,445,996 元，均由被告丁○○之妻乙○○背書後存入自己帳戶；另紙支票之面額10萬元
    ，則存入戊○○帳戶。被告戊○○且於被繼承人辛○○○去
    世當天取走辛○○○之存摺、印鑑等。嗣被告丁○○於94年
    1 月18日刑事案件中供稱：前述四張支票被繼承人辛○○○
    生前表示用以支付喪葬費用及醫療費用，若有剩餘則供其繳
    納房貸，但並未提出相關證物，若其所述屬實，則所餘款項
    應列入遺產分配。被告在另案（臺灣臺北地方法院檢察署93
    年度調偵字第362 號，見本件第41頁）承認系爭支票款項乃
    被繼承人及其夫（蕭佳成）生前所有之財產，被告就支票為
    被繼承人生前贈與乙事應負責舉證。
  三被告告知被繼承人辛○○○之醫療喪葬費為28萬元，但未出
    示收據。
  四被繼承人所遺現金二十萬元部分已經部分贈與被告丁○○，
    其餘則為被繼承人生前生活費，故不列入遺產。
  五綜上所陳，被繼承人辛○○○之遺產總額為2,528,744 元（
    1,545,996 元＋782, 748元＋200,000 元＝2,528,744 元）
    。經扣除上開四所述之20萬元；另應扣除被繼承人辛○○○
    及其配偶蕭佳城過世前後之醫療及喪葬支出總額60萬元，但
    被告已經自蕭佳城及辛○○○之帳戶提領259,198 元，故可
    扣除金額應為340,802 元（600,000 元－259,198 元＝340,
    802 元。），被告應提出支出收據證明，則原告同意扣除。
    依上述計算遺產淨額為1,987,942 元（2,328,744 元－340,
    802 ＝1,987,942 元），按原告之應繼分1/4 計算即496,
    985 .5 元 。（1,987,942 元÷4 人＝496,985.5 元）。
  六聲明：請准將被繼承人辛○○○之遺產（包括：五張支票金
    額1,545,996 元及郵局存款782,748 元），予以分割，並按
    兩造應繼分平均分配與兩造。
參、被告部分：
  一被告庚○○同意原告主張。
  二被告丁○○、戊○○則以：
    (一)被繼承人辛○○○於92年6 月20日死亡，其於新店雙城郵
      局004012活期存款782,748 元，應列為繼承人應繼承之遺
      產，被告就此並不爭執，惟該財產既係保存於郵局帳戶，
      且於遺產分割前為各繼承人公同共有，既非被告占有，亦
      非被告單獨得能支或提領，自無所謂賠償原告之義務。
    (二)系爭五張支票係生前贈與，與遺囑或遺贈無涉。被繼承人
      分別於90年11月12日簽發J0000000號支票、91年3 月12日
      簽發J0000000號支票、91年3 月25日簽發J0000000支票、
      91年3 月12日簽發J0000000支票、91年3 月25日簽發J000
      0000號、J0000000號支票、91年5 月3 日簽發J0000000號
      支票，簽發期間自90年11月至91年5 月經歷7個 月期間，
      最後開立之支票距被繼承人過世有14個月之遙，其係被繼
      承人生前之處分行為，至為顯然。被繼承人生前處分其所
      有之財產，其意思表示應受尊重。
    (三)被告就被繼承人所遺在新店雙城郵局之存款列為遺產並無
      爭執，僅係不合原告心意，即指責被告「蓄意不回應、不
      處理」，「意圖拖過法定追訴期限，以便占有所有遺產」
      云云，其長期以言詞暴力凌之，原告指涉全非事實。原告
      就被告扣押或占有遺產之事實，負舉證責任。
    (四)聲明：請准將兩造被繼承人辛○○○所遺新店雙城郵局第
      004012帳號活期存款782,748 元，予以分割，兩造每人各
      得195, 687元。其餘原告之訴駁回。
肆、查兩造之被繼承人辛○○○於92年6 月20日死亡，其遺有遺
    產，原告與被告丁○○、戊○○俱為被繼承人之子女，被繼
    承人辛○○○之長子蕭和宗於繼承開始前死亡，其與訴外人
    甲○○育有一子即被告庚○○，故由被告庚○○代位繼承蕭
    和宗之應繼分之事實，為兩造不爭執，並有戶籍謄本附卷可
    稽，堪信為真實。兩造均為被繼承人之第一順位法定繼承人
    ，依民法第1138條、第1141條之規定，被繼承人之遺產由兩
    造平均繼承遺產，即每人之應繼分各為1 /4。次按繼承人得
    隨時請求分割遺產，但法律另有規定或契約另有訂定者，不
    在此限，民法第1164條定有明文。兩造就被繼承人辛○○○
    之遺產範圍有爭議，無法達成分割之協議，則原告本於繼承
    人之地位，請求按照應繼分分割被繼承人辛○○○之遺產，
    於法有據。
伍、得心證之理由：
  一系爭五張支票之金額應否列入遺產予以分割？
    (一)原告主張系爭五張支票金額屬被繼承人辛○○○之遺產，
      應列入分割，並提出五張支票影本、財政部臺灣省北區國
      稅局遺產稅免稅證明書為證（見本件第53頁）。惟查該遺
      產稅免稅證明書乃原告於本件起訴後，單獨申報遺產稅，
      原告申報之遺產總額未達課稅標準，稽徵機關以原告申報
      之遺產內容核發證明書（見本件第77頁），即稽徵機關並
      未實質查核遺產內容，且遺產稅免稅證明書乃免徵遺產稅
      之證明，自不能憑以證明遺產內容。
    (二)按繼承因被繼承人死亡而開始；繼承人自繼承開始時，除
      民法另有規定外，承受被繼承人財產上之一切權利義務，
      並得依應繼分繼承被繼承人之遺產，民法第1147條、1144
      條及1148條分別定有明文。依上開規定，被繼承人之遺產
      應以死亡時現存財產為限。經查系爭J0000000號、J00000
      00號、J0000000號、J0000000號之支票，面額各為20萬元
      、50萬元、37萬7 千9 百零7 元、36萬8 千零89元，各於
      90年11月20日、91年3 月18日、91年5 月8 日、91年4 月
       8日經訴外人乙○○於其帳戶提示兌現，為兩造所不爭執
      ，並有系爭五張支票正、反面影本附卷可稽（見本件第27
      、28頁）。而本件繼承係被繼承人於92年6 月20日死亡時
      發生，被告辯稱被繼承人已於生前處分此部分財產，即屬
      可信；訴外人乙○○並非繼承人，自無民法第1173條特種
      贈與歸扣問題；原告亦未證明乙○○有返還系爭四筆支票
      款之義務，故原告以被繼承人生前已經處分，於繼承開始
      時不存在之財產列入遺產範圍，委不足取。
    (三)另紙J0000000號之支票面額10萬元（票載發票日91年3 月
      25日），被繼承人辛○○○於生前交付被告戊○○，為兩
      造所不爭執，並有該張支票正、反面影本附卷可稽（見本
      件第27頁）。被告抗辯被繼承人辛○○○在生前已經處分
      該張支票予被告即繼承人戊○○，堪信為真實，則系爭支
      票金額顯非繼承開始時之現存財產；原告亦未證明被繼承
      人對被告戊○○有何返還請求權，亦無法證明系爭10萬元
      係繼承開始前因結婚、分居或營業從被繼承人所受之贈與
      ，故原告主張系爭支票金額為遺產，要屬無據。
  二被繼承人辛○○○除了郵局存款外，是否另有20萬元現金遺
    產？被告否認辛○○○另有遺產20萬元，原告就所主張既未
    能舉證，其空言主張難以採信。
  三被繼承人辛○○○之遺產範圍如何？查被繼承人辛○○○於
    92年6 月20日死亡時，其當日郵局存款餘額為780,288 元，
    嗣又存入3,100 元及支出490 元、150 元，兩造對於此三筆
    被繼承人死亡後記帳之金額均屬被繼承人債權債務，並無爭
    執，故被繼承人楊蕭碧玉之遺產金額為782,748 元（780,
    288 ＋3,000 －000 －000 ＝782,748）。被告並提出為被
    繼承人支出醫療或喪葬費用之證明，故無可以自遺產中扣除
    之費用。
  四遺產分割之方法：按同一順序之繼承人有數人時，按人數平
    均繼承，但法律另有規定者，不在此限，民法第1141條定有
    明文。次按繼承人有數人時，在分割遺產前，各繼承人對於
    遺產全部為公同共有，民法第1151條亦有明文。查兩造對於
    被繼承人遺產分割方式未能達成協議，本件遺產內容為金錢
    782,748 元，其具有可分之性質，故以原物按兩造每人各四
    分之一之比例分配，即每人195,687 元。
  五從而，原告請求分割被繼承人之遺產在782,748 元之範圍內
    ，為有理由，其分割方式為原物分割，兩造每人之應繼分為
    1/4即195,687 元；逾此範圍之請求，為無理由。
陸、兩造其餘之攻擊或防禦方法，及未經援用之證據，經本院斟
    酌後，認為均不足以影響本判決之結果，自無逐一詳予論駁
    之必要，併此敘明。
柒、關於訴訟費用負擔方面：
  一關於請求分割被繼承人郵局存款782,748 元部分：按敗訴人
    之行為，按當時之訴訟程度為伸張或防衛權利所必要者，因
    該行為所生之費用，法院得酌量情形命勝訴之當事人負擔其
    一部，民事訴訟法第81條第2 款著有明文。查兩造無法達成
    分割協議，原告因而提起訴訟，為其伸張及防衛權利所必要
    ，且兩造亦因上開遺產之分割而均蒙其利，依上開說明，本
    院認此部分訴訟費用應由兩造按應繼分比例負擔始為公平。
  二至於原告請求分割五筆支票金額及現金20萬元部分，均非屬
    遺產範圍，本院就此部分為原告敗訴之判決，原告就此部分
    所支出之訴訟費用，應自行負擔。
捌、結論：原告之訴為一部有理由，一部無理由，依民事訴訟法
    第79條但書、第81條第2 款、第85條第1 項，判決如主文。
中    華    民    國    95    年    1     月    24    日
                  家事法庭法  官  林妙黛
以上正本係照原本作成。
如對本判決上訴，須於判決送達後20日之不變期間內，向本院提
出上訴狀。
中    華    民    國    95    年    1     月    24    日
                          書記官  尹遜言


司法院資訊處製作；財團法人民間司法改革基金會備份。
